【裁判字號】    97,上易,1513
【裁判日期】    970729
【裁判案由】    妨害自由等
【裁判全文】
臺灣高等法院刑事判決                97年度上易字第1513號
    上  訴  人  臺灣板橋地方法院檢察署檢察官
    被      告  乙○○
                甲○○○女  6.
    共      同
    選任辯護人  陳世英  律師
上列上訴人因被告妨害自由等案件，不服臺灣板橋地方法院97年
度易字第734號，中華民國97年4月21日第一審判決（起訴案號：
臺灣板橋地方法院檢察署96年度偵字第19807號），提起上訴，
本院判決如下：
    主  文
上訴駁回。
    理  由
一、公訴意旨略以：被告乙○○與甲○○○於民國96年6月21日
    上午11時許，共同基於妨害自由之犯意聯絡，在臺北縣新莊
    市○○路71巷29號8樓告訴人丙○○之住處，偕同不知情之
    案外人林麗麗、江漢川一同搬運物品之際，分別由甲○○○
    、乙○○抓住丙○○之左手及右手，以阻止丙○○拍照存證
    ，妨害丙○○行使權利。被告乙○○另基於傷害之故意，徒
    手拍打丙○○之右手，因而造成丙○○受有右前臂挫傷之傷
    害。因認被告乙○○、甲○○○共同涉犯刑法第304條第1項
    之強制罪嫌，被告乙○○另涉犯刑法第277條第1項之傷害罪
    嫌云云。
二、程序方面：
    本件認定事實所引用之本件卷內所有卷證資料（包含人證與
    文書證據、物證等證據），並無證據證明係公務員違背法定
    程序所取得，而檢察官、被告乙○○、甲○○○及其辯護人
    於審判期日對法院提示之卷證表示沒意見等語，且卷內之文
    書證據，亦無刑事訴訟法第159條之4之顯有不可信之情況與
    不得作為證據之情形。綜上，依刑事訴訟法第159條至159條
    之5之規定，本件認定事實所引用之本件卷證所有證據（包
    含人證與文書證據、物證等證據），均有證據能力，合先敘
    明。
三、實體部分：
（一）刑事訴訟法第161條第1項規定：檢察官就被告犯罪事實，
      應負舉證責任，並指出證明之方法。因此，檢察官對於起
      訴之犯罪事實，應負提出證據及說服之實質舉證責任。倘
      其所提出之證據，不足為被告有罪之積極證明，或其指出
      證明之方法，無從說服法院以形成被告有罪之心證，基於
      無罪推定之原則，自應為被告無罪判決之諭知（最高法院
      92年台上字第128號判例參照）。亦即，公訴案件犯罪證
      據之蒐集，及提起公訴後，對犯罪事實之舉證責任及指出
      證明之方法，均屬檢察官之職責，原則上法院僅於當事人
      主張及舉證範圍內進行調查證據，其經法定程序調查證據
      之結果，認已足以證明犯罪事實時，始得為犯罪事實之認
      定。若其為訴訟上之證明，於通常一般人仍有合理之懷疑
      存在，尚未達於可確信其真實之程度者，在該合理懷疑尚
      未剔除前，自不能為有罪之認定。法院不得以偵查機關關
      於某種犯罪之調查不易，即放棄上開原則之堅持，致有違
      背刑事訴訟無罪推定及嚴格證明之原則（最高法院94年度
      台上字第2033號判決、76年台上字第4986號判例參照）。
      而犯罪之被害人提出告訴者，其立場與被告相反，其告訴
      之目的，無非係希望被告受刑事之訴追與處罰，其陳述除
      係以其自己所體驗之被害事實為內容者外，多屬訴訟資料
      ，殊少具有為立證事實之價值；告訴人若以其自己所體驗
      之被害事實為陳述之內容，雖不失為證據方法之一種，其
      證據價值，與一般被害人之陳述無異，非有補強證據，自
      不能遽採為判決之唯一證據。
（二）檢察官認被告乙○○、甲○○○涉有強制罪嫌，被告乙○○涉有傷害罪嫌，無非以告訴人之證詞、行政院衛生署臺
      北醫院診斷證明書1紙及告訴人受傷照片2幀為其主要之積
      極證據。訊據被告乙○○、甲○○○均堅決否認上揭犯行
      ，被告乙○○辯稱：我單純回家拿個人用品，那是我自己
      的房子；我房子給我公公丙○○住，我不知他為何告我，
      我先生過世後，我身體變得不好，媽媽希望我回家可以照
      顧我，才搬回板橋跟我媽媽住，因此與公公有些誤會，公
      公雖然一個人住，但他的身體狀況不錯，有請保全人員多
      注意他的情況；我們在整理、搬運過程時，發現我公公照
      相，我們認為只是整理東西，沒有阻止，後來要離開時，
      發現我公公去陽台拿滅火器，就儘速走到門外把門扣著，
      但是電梯只有一部，所以等到電梯來，手就放開搭電梯離
      開等語。被告甲○○○辯稱：我們沒有抓告訴人的手，我
      們只是單純去拿一些我女兒的東西，也不是什麼有價值的
      東西，我不知道告訴人為什麼提告等語。本院查：
  １、檢察官所指被告2人分別抓住告訴人之左手與右手而妨害
      告訴人行使拍照權利部分，除告訴人證述外別無其他補強
      證據可資佐證。至被告乙○○徒手拍打告訴人右手致其受
      傷部分，雖另有行政院衛生署臺北醫院診斷證明書1紙及
      受傷照片2幀在卷為憑，但告訴人既稱被告乙○○係徒手
      拍打其右手臂，則徒手拍打如何造成如上開診斷書及照片
      所示之挫傷，甚且告訴人自稱之破皮流血，並非全然無疑
      ；況證人江漢川於檢察官偵查中證稱：當天我們4人到現
      場按門鈴後，告訴人自行開門詢問乙○○何事，乙○○表
      示欲取私人物品，當時告訴人未有任何表示，之後告訴人
      取出相機拍照，我們將物品搬出屋外，我自門外見告訴人
      自屋內取出滅火器，高舉過肩，被告2人見狀趕緊將門拉
      上，雙方在門口拉扯門，我上前勸阻告訴人，告訴人即放
      手，當時電梯到我們就離開；搬運物品時，確定被告2人
      與告訴人並無任何肢體衝突，拉扯門時無法確定告訴人有
      無因而擦傷等語。綜上，並無積極證據證明被告乙○○有
      拍打告訴人右前臂之傷害行為。又檢察官於原審論告時雖
      稱被告2人自承離去現場之際與告訴人拉扯門，足見被告
      有傷害告訴人之行為等語，然被告2人所稱：我們要離開
      現場走出門外時，突見告訴人拿起滅火器，我們怕他要攻
      擊我們，所以趕緊將大門關上，而告訴人見狀亦在門內拉
      扯乙節，業經證人江漢川及林麗麗證述明確，是縱認告訴
      人之傷勢，係於雙方拉扯門過程所造成，客觀上既不能期
      待被告2人於告訴人取出滅火器時不採取將大門關上之消
      極防禦手段，主觀上亦難認被告2人有藉此手段傷害告訴
      人之故意，從而，亦不得執此謂被告乙○○確有傷害告訴
      人之犯行。
  ２、據上所陳，本件被告2人被訴強制之犯行，除告訴人之單
      一證述外，別無其他補強證據可資佐證，依「罪證有疑、
      利於被告」之證據法則，即不得遽為不利被告2人之認定
      。另告訴人所受傷害，亦難認係被人徒手拍打所造成。此
      外，復查無其他積極證據證明被告2人有何檢察官所指之
      犯行，從而，本件依調查所得證據，尚不足以證明被告乙○○確有起訴書所指之強制及傷害犯行，被告甲○○○確
      有起訴書所指之強制犯行。
四、原審以依現存之證據資料，尚難認被告乙○○有對告訴人為
    強制罪及傷害之證明，尚難認被告甲○○○有對告訴人為強
    制罪之證明，諭知被告2人無罪，核無不合。檢察官上訴仍
    陳稱：告訴人於『96年6月21日』（即事發當日）即前往行
    政院衛生署立臺北醫院驗傷，而告訴人係於『96年7月1日』
    方至警局提出告訴，足以排除告訴人為求官司勝訴而造假之
    可能；原審一方面肯認江漢川未全程在被告2人身旁，一方
    面又逕自推論江漢川當時在屋內，判決理由顯有矛盾且「與
    卷證資料」不符；另證人林麗麗為被告甲○○○之女，其證
    詞本有偏頗之虞，且證人林麗麗於事發時既未在場，其證言
    不足為被告2人有利之認定；告訴人年近80歲，難以想像能
    手持滅火器並與被告2人拉扯門把；告訴人要開門外出，係
    屬告訴人行使權利之範疇，被告2人硬將鐵門拉上並與告訴
    人發生拉扯，被告2人所犯強制犯行應堪明確；原審未傳喚
    告訴人到庭與被告2人對質云云。惟本院斟酌原審僅認定無
    積極證據證明告訴人所受傷害係被告乙○○所造成，並無推
    論告訴人所受傷害造假；另原審推論被告2人若確與告訴人
    發生肢體衝突，同在屋內之江漢川亦無毫無所悉，縱有不合
    理，惟並不能證明告訴人所受傷害係被告乙○○所造成；又
    原審就林麗麗證詞部分，係認定被告2人離開現場走出門外
    時，與告訴人在門口拉扯門之爭執，並非證述起訴書所指稱
    之情節；再原審並無認定告訴人同時手持滅火器並與被告2
    人拉扯門把；另告訴人拿起滅火器，被告2人恐遭攻擊，所
    採取將大門關上之消極防禦手段，衡之社會常情，並無過當
    ；告訴人於本院審理時，以證人身分證稱：被告2人進來抓
    住我，打我，應該是拿硬物打我，我的手才會受傷，乙○○
    並用指甲掐我，與其警詢及偵訊時之供述，並不一致。綜上
    ，告訴人之證述，並非無疑，非可全然採信；是尚難於無其
    他佐證以實其說情形下，即以推測或擬制之方法，推論被告
    乙○○確有起訴書所指之強制及傷害犯行，被告甲○○○確
    有起訴書所指之強制犯行。檢察官上訴，指摘原審判決不當
    ，為無理由，應予駁回。
據上論斷，應依刑事訴訟法第368條，判決如主文。
本案經檢察官羅建勛到庭執行職務。
中    華    民    國    97    年    7     月    29    日
                  刑事第十三庭  審判長法  官  曾德水
                                      法  官  談  虎
                                      法  官  梁耀鑌
以上正本證明與原本無異。
不得上訴。
                                      書記官  莊淑茹
中    華    民    國    97    年    8     月    4     日


司法院資訊處製作；財團法人民間司法改革基金會備份。
